【裁判字號】    96,上,324
【裁判日期】    970527
【裁判案由】    確認借貸債權金額
【裁判全文】
臺灣高等法院臺中分院民事判決           96年度上字第324號
上  訴  人  丙○○
訴訟代理人  林見軍律師
複  代理人  甲○○
被  上訴人  丁○○
訴訟代理人  乙○○
            龔正文律師
複  代理人  己○○
上列當事人間請求確認借貸金額事件，上訴人對於中華民國96年
9月20日臺灣彰化地方法院第一審判決（96年度訴字第310號），
提起上訴，本院於97年5月13日言詞辯論終結，判決如下：
    主  文
上訴駁回。
第二審訴訟費用由上訴人負擔。
    事實及理由
壹、程序方面：
    本件上訴人於原審起訴原求為確認其於民國（下同）85年10
    月12日向被上訴人借貸新台幣（下同）2,500,000元之債權
    債務關係，本金債權於超過500,000元之範圍不存在；以及
    按年利率5%計算至95年12月31日止未罹於消滅時效之利息債
    權，於418,575元之範圍內存在。嗣於訴訟進行中，將聲明
    變更為確認其於85年10月12日向被上訴人借貸2,500,000元
    之債權債務關係，本金債權於超過500,000元之範圍不存在
    ；以及按年利率5%計算至95年12月31日止利息債權之請求權
    ，於超過418,575元範圍不存在。上訴人上開訴之變更，其
    請求之基礎事實同一，經原審法院予以准許，並據為裁判之
    範圍。原審判決後，上訴人只就利息債權不存在部分上訴，
    即就其借款按年利率5%計算至95年12月31日止利息債權之請
    求權於超過418,575元之範圍不存在部分上訴。依此主張，
    被上訴人據以算計以年利率5%計算至95年12月31日止超過
    418,575元之利息債權為858,822元，有其提出之陳報狀乙紙
    在卷可稽（見本院卷第53頁），是本件上訴人上訴之聲明請
    求確認之訴訟標的金額為858,822元，先此敘明。
貳、實體方面：
一、上訴人主張：(一)伊於85年10月12日曾向被上訴人借貸新台幣
    （下同）250萬元，迄今就本金部份，僅餘50萬元未償。而
    利息部份，借貸當時雙方雖未約定利率為何，但伊量及借貸
    情誼對被上訴人每月求為利息之支付皆盡力而為，及至90年
    1月31日起，因伊資金未臻充裕遂生拖欠。雙方既未就利率
    為約定，一切概以人情角度而為支付，故應依民法第203條
    規定，以週年利率5%之法定利率計算之；又利息之請求權，
    依民法第126條規定，因5年間不行使而消滅，是系爭借款之
    利息逾年息5%及逾5年以上部分不存在。再者，被上訴人以
    複利方式計算利息，已逾法定利率之上限，就逾越部份，被
    上訴人自無任何請求之權利；退步言之，縱認雙方確有以複
    利計算利息之合意，但欠缺民法第207條所定之書面之法律
    要式，亦可見被上訴人主張之不當。至於被上訴人所舉二紙
    會算單，僅係伊配偶於伊不在場之情形下，就被上訴人未經
    雙方合意之單方意思表示所為記載，而伊配偶並無代理或代
    表伊之任何權限，伊雖事後知悉該書據亦不表示伊承認該書
    據之內容，甚且伊已嚴表不滿，並為此申請調解，是上開被
    上訴人所提之會算單，不足為雙方就借款利率有約定之證據
    基礎，伊亦未曾有何可被視為承認被上訴人所稱利率利息之
    行為。是伊於85年10月12日向被上訴人借貸250萬元之債權
    債務關係於超過50萬元之範圍不存在；以及按年利率5%計算
    至95年12月31日止未罹於消滅時效之利息債權，於418,575
    元之範圍內存在等情，爰據以提起本件訴訟，於原審變更聲
    明，求為確認伊於85年10月12日向被上訴人借貸250萬元之
    債權債務關係（本金債權僅餘50萬元），以按年利率5%計算
    至95年12月31日止之利息債權之請求權，於超過418,575元
    範圍不存在之判決（另上訴人請求確認本金債權超過50萬元
    部分不存在及被上訴人應將彰化縣芳苑鄉○○段第5之2394
    、5之2395地號土地移轉登記予上訴人部分，經原審為上訴
    人敗訴之判決，未據聲明不服，均已告確定）。
二、被上訴人則以：(一)上訴人既自承至89年4月30前皆有支付利
    息，足見兩造就伊請求之利率，顯有默示之合意；而系爭借
    款之利率，雙方自始即約定為「日息千分之0.5」，故兩造
    自借款後，即一直按此利率複利計算利息到90年1月31日止
    ，總額應為4,535,014元；而自90年1月31日以後，雙方約定
    將利率降至「日息千分之0.4」，兩造即以日息千分之0.4之
    利率，計算90年1月31日以後之利息。關於上開事實，經上
    訴人配偶戊○○代表上訴人與伊於90年1月31日及95年1月底
    會算時，結算明確，有上訴人配偶戊○○書寫並基於夫妻間
    之日常代理權蓋用上訴人印章之會帳單可證【原審卷第31頁
    之「證物二」、第30頁之「證物一」】，上訴人事後知悉會
    算結果。況上訴人曾於90年7月間購買土地登記予伊以為擔
    保，益徵上訴人同意此會算之結果。是上訴人竟故意隱瞞兩
    造約定之情，而企圖以法定利率計算利息，實不足採。又上
    開利率並未超過法定利率上限，且複利計算方式經記載於會
    算單，故上訴人主張利率超過上限、複利計算欠缺書面約定
    云云，顯係推諉之詞。(二)又依上開95年之會算單，上訴人已
    以書面承認其所積欠之利息，並願自95年2月1日起2年內全
    部付清，則依民法第129條第1項第2款規定，系爭借款之利
    息債權部分，已因上訴人之承認而時效中斷，並無任何罹於
    時效消滅之情事。(三)系爭借款結算至95年1月31日止，尚欠
    本金50萬元及利息5,895,550元，伊固不同意上訴人於原審
    訴之聲明變更後按年息5%計算利息之方法，惟苟依上訴人變
    更後聲明按年利率5%計算至95年12月31日止之利息債權超過
    418,575元部分之金額應為858,822元等語，資為抗辯。
三、原審法院審理後，斟酌兩造之主張及攻擊防禦方法之結果，
    認上訴人請求確認上訴人於85年10月12日向被上訴人借貸
    250萬元之債權債務關係，本金債權於超過50萬元之範圍不
    存在；以及按年利率5%計算至95年12月31日止利息債權之請
    求權，於超過418,575元範圍不存在；暨被上訴人應將系爭
    土地移轉登記予上訴人，均非有據，應予駁回。而為上訴人
    敗訴之判決。上訴人不服，提起上訴，聲明求為判決：(一)原
    判決不利於伊之部分，於上訴聲明之範圍內予以廢棄。(二)確
    認上訴人於85年10月12日向被上訴人借貸250萬元（餘50萬
    元）之債權債務關係，按年利率5%計算至95年12月31日止之
    利息債權請求權，於超過418,575元之範圍不存在。(三)上廢
    棄部份之第一、二審訴訟費用，由被上訴人負擔。被上訴人
    則答辯聲明求為判決：(一)上訴駁回。(二)訴訟費用由上訴人負
    擔。
四、兩造不爭執之事項
  (一)上訴人曾於85年10月12日向被上訴人借款250萬元，迄今尚
    未清償之本金為50萬元。
  (二)上訴人曾於90年7月間購買彰化縣芳苑鄉○○段第5-2394、
    5-2395地號土地登記於被上訴人名下，以擔保系爭借款之返
    還。
  (三)被上訴人所提各自85年10月12日結算至90年1月31日、90年1
    月31日結算至95年2月1日之二紙會算單【原審卷第31頁之「
    證物二」、第30頁之「證物一」】，均為上訴人之妻戊○○
    所寫，其中「證物一」會算單上並經上訴人之妻戊○○蓋用
    上訴人之印章。上訴人之妻戊○○出具上開二紙會算單予被
    上訴人時，上訴人本人均不在場。
  (四)上開「證物一」之會算單係以單利計算，被上訴人收受後，
    另以複利計算書寫如上訴人於本訴所提會算單【原審卷第8
    頁「原證一」】。
五、得心證之理由：
    本件兩造所爭，厥為：(一)上訴人於向被上訴人借款250萬元
    後，所約定之利率為多少？上訴人是否同意依複利計算利息
    ？(二)依上訴人主張按年息5%計算至95年12月31日止之利息債
    權於超過418,575元部分（即858,822元）是否己不存在？等
    端。經查：
  (一)按利息不得滾入原本，再生利息，為民法第二百零七條第一
    項所明定。是債權人固不得依一方行為，將遲付之利息滾入
    原本（最高法院56年度台上字第3161號判例參照），即債權
    人與債務人預先約定，滾利作本而不具備民法第207條但書
    規定（即當事人以書面約定利息遲付逾一年後經催告而不償
    還時，債權人得將遲付之利息滾入原本）之要件者，亦屬無
    效。惟若逾期延欠之利息，經債務人同意滾入原本者，為債
    之更改，則非無效。是經債務人同意滾入原本之利息，已為
    更改後本金之一部分，即不得再行認為係超過限制之利息而
    拒絕償還，最高法院著有41年度台上字第1105號判例可參。
    查本件被上訴人主張兩造借款之初，雙方即約定按日息千分
    之0. 5複利計息，自90年1月31日後，雙方約定將利率降至
    日息千分之0.4，並提出上訴人配偶書寫之90年1月31日、95
    年2月會算單各一紙為證，固為上訴人所否認，被上訴人本
    人與上訴人之配偶戊○○於本院準備程序中到庭，亦皆陳稱
    借款之初無約定利息（利率）之旨相符（見本院卷第79頁反
    面、80頁正面）是被上訴人抗稱兩造借款之初即約定年利千
    分之5按複利計算云云，固屬無據（自亦無預先約定按複利
    計算無效之問題）。惟被上訴人復稱：起初沒有約定利息，
    後來伊向上訴人催討還錢，上訴人之配偶說無錢可還，伊始
    向之表示應自85年10月12日起算利息，因之而有上訴人配偶
    戊○○親筆所具之上開90年1月31日、95年2月1日會算單等
    語（見本院卷第79頁反面），證人戊○○於同日在庭，亦直
    言該會算單確為其所寫，並蓋用上訴人之印章之事實無訛（
    見本院卷第80頁正反面）。而上揭二紙會算單乃以利息千分
    之5、千分之4按複利計算滾入原本，有上開二紙會算單可憑
    （見原審卷第30-31頁）。上訴人雖辯稱：伊未同意伊配偶
    就該會算單計息之承諾云云。惟按，契約固須當事人互相表
    示意思一致始能成立，惟所謂意思表示一致，無論其為明示
    或默示，均包含在內，且不限於當事人直接為之，其經第三
    人為媒介而將當事人互為之意思表示從中傳達而獲致意思表
    示一致者，仍不得謂契約未成立。經查，上訴人於起訴時自
    承「對被告每月求為利息之支付皆盡力而為，是直至89年4
    月30日之前，原告除支付每月之利息外，尚償付本金共計
    550,000元」（見起訴狀「所載」），上訴人既依被上訴人
    之請求支付利息，則兩造就被上訴人請求之利息利率，顯至
    少有默示之合意。況上訴人之配偶於90年1月31日及95年2月
    間二次與被上訴人會算結果，就利息之計算方式均記載明確
    ，該會算結果並蓋有上訴人印章，再交予被上訴人收執，顯
    非上訴人所辯係「其配偶將被上訴人未經雙方合意之單方面
    意思表示加以記載之舉」，證人即上訴人配偶戊○○並於原
    審亦到庭證稱上訴人事後知情會算結果等語明確無訛。足見
    依上揭會算單之利率按複利滾入原本之意思表示，已經由上
    訴人配偶轉達予上訴人，並經其同意無訛。況且，於90年1
    月31日第一次會算後，上訴人既知其情，不惟未表示反對，
    反而更於90年7月間購買上揭彰化縣芳苑鄉○○段5-2394、5
    -2395地號土地登記於被上訴人名下，以擔保系爭借款之返
    還；此有系爭土地登記謄本在卷可稽，並為上訴人所不爭，
    益證上訴人確同意上開會算之結果無訛。是則上開會算乃就
    上訴人遲付之利息按複利滾入原本，即屬債之更改，自屬有
    效。上訴人主張兩造就系爭借款之利率未約定，應依法定利
    率計算，被上訴人關於複利滾入原本之主張違反民法第207
    條規定為無效云云，委無可取。上訴人另主張系爭借款逾五
    年部分之利息已罹於消滅云云，惟兩造既先後於90年1月31
    日、95年2月間會算，而於會算時同意將遲付之利息滾入原
    本，足認上訴人各於會算時承認被上訴人之利息債權存在，
    且於同意滾入原本時，即非利息，是上訴人指其請求權已罹
    於時效消滅，亦非有據。
  (二)綜上，上訴人於85年10月12日向被上訴人借款250萬元（迄
    今餘額為本金50萬元），所遲付之利息已經兩造依上開會算
    結果滾入原本，此為債之更改所致，已非利息。是上訴人復
    請求確認其於85年10月12日向被上訴人借貸250萬元（本金
    餘額50萬元）之債權債務按年利率5%計算至95年12月31日止
    之利息債權請求權於超過418,575元之範圍部分（即858,822
    元）不存在，為無理由，應不准許。原審法院就此部分為上
    訴人敗訴之判決，所持之理由雖未盡相同，結果則無二致，
    仍應予維持。上訴意旨仍執陳詞，指摘原判決此部分為不當
    ，求予廢棄改判，為無理由，應予駁回。
六、本件事證已臻明確，兩造其餘主張及舉證，核與判決結果無
    涉，爰不一一論列。又關於本件訴訟標的之價額，依上訴人
    於原審變更及於上訴人主張，係請求所借250元按年率5%計
    算至95年12月31日超出418,575元部分（即858,822元）不存
    在，而非請求確認被上訴人所主張滾入原本之利息5,895,55
    0元請求權為不存在，是不按5,895,550元命補繳裁判費。均
    併此敘明。
參、據上論結，本件上訴為無理由，依民事訴訟法第449條第2項
    、第1項、第78條，判決如主文。
中    華    民    國    97    年    5     月    27    日
                  民事第三庭    審判長法  官  陳照德
                                      法  官  李平勳
                                      法  官  朱  樑
以上正本係照原本作成。
不得上訴（訴訟標的價額未逾150萬元）。
                                      書記官  陳妙瑋
中    華    民    國    97    年    5     月    30    日
                                                      Ｍ


司法院資訊處製作；財團法人民間司法改革基金會備份。
